臺灣苗栗地方法院民事判決　　　　　　　　99年度建字第11號
原　　　告　黃東益
訴訟代理人　李宗府
訴訟代理人　饒斯棋律師
被　　　告　張國鴻
上列當事人間請求給付工程款事件，本院於民國100 年10月18日
言詞辯論終結，判決如下：
    主      文
原告之訴及假執行之聲請均駁回。
訴訟費用由原告負擔。
    事實及理由
一、按訴狀送達後，除有民事訴訟法第255 條第1 項所規定第1
    款至第7 款之情形外，原則上原告不得將原訴變更或追加他
    訴，民事訴訟法第255 條第1 項有明文規定。本件原告原起
    訴時，係依據兩造所簽立之工程契約法律關係請求被告應給
    付如其尚未給付之工程款項即如其聲明所示之金額，嗣於民
    國100 年7 月26日，原告雖將其訴變更依民法第507 條第2
    項規定請求解除契約後之損害賠償及依民法第179 條規定請
    求解除契約後之不當得利。然查，民法第507 條第2 項所規
    定之解除契約後所生之損害賠償請求權及民法第179 條所規
    定之不當得利請求權之性質及得請求賠償之範圍，經核均與
    其原起訴時所依據之請求權基礎完全不同，而且基礎原因事
    實亦有別，更何況，原告所為上開訴之變更，係在本件審理
    程序已進行超過一年後之審理終結前夕始提出，顯然已有礙
    於被告之防禦及訴訟之終結，而且被告亦不同意原告上開訴
    之變更，因此，原告所為之訴之變更，於法尚有未合，不應
    准許。
二、原告主張：
  (一)原告於96年7 月26日，與被告張國鴻合意成立「明永堂觀世
    音菩薩大殿工程合約書」之承攬契約（下稱系爭結構工程契
    約），雙方所約定內容為：「一、明永堂大殿工程。二、工
    程結構範圍：初步結構、牆、地基、屋頂、灌漿、紮鐵、板
    模、粉刷、印度紅寶石圓柱、蓮花柱至下水為準。」其中水
    電，蓋瓦、防水處理工程，經兩造協議不算入工程範圍內，
    故刪除之，惟並未縮減工程總價。給付方式為訂金50萬元，
    其餘款項依照工程進度分為6 期付款，其中第1 期為400 萬
    ，第2 期至第5 期均為258 萬、第6 期為208 萬，總承攬報
    酬仍為新臺幣（下同）1,690 萬元。又系爭結構工程契約簽
    約後，被告又於96年8 月12日追加木雕工程，承攬金額為7,
    888,000 元。詎原告依約將系爭結構工程如數完工後，被告
    僅給付78 8萬元之工程金額，另木雕工程部份，被告僅給付
    100 萬元，其餘尚欠原告代墊之木雕工程款300 萬元及系爭
    結構工程契約之工程款8,158,675 元【含第4 期款項258 萬
    元、第5 期款項258 萬元、第6 期款項208 萬元，另加上1,
    434,200 元（第三期工程款258 萬元，被告只給付80萬元，
    尚餘178 萬元未給付，另被告先行代墊第三期345,800 元之
    混泥土款項，故被告第三期款積欠1,434,200 元），上開金
    額總和為8,674,200 元再扣除被告代墊之第4 期之混凝土代
    墊款515,525 元後即等於8,158,675 元）】。另又依兩造附
    約約定，原告亦得向被告請求增加鋼筋及混凝土調漲之給付
    66 3,48 9 元。故綜上，被告尚欠原告共計11,822,164元未
    給付，惟經原告屢次催告，被告顯毫無給付誠意，為此爰依
    系爭結構工程契約法律關係提起本件訴訟。
  (二)對被告抗辯所為之陳述：本件興建品質良好，並無問題，若
    有，亦是設計圖之問題。被告主張未施作之小立柱，是多餘
    的，且結網做好後，根本看不到，看不到的地方亦不可能做
    三通造型，若被告堅持必須施作，亦屬簡單問題。而原告所
    承攬之系爭結構工程係屬於部分承包，應以合約有載明之工
    程項目才做，非工程圖有畫即要施作，故級配回填並不在承
    攬範圍內，本件並無偷工減料之情形。
  (三)並聲明：(一)被告應給付原告新臺幣11,822,164元，及自起訴
    狀繕本送達至被告之日起至清償日止，按年息5 ％計算之利
    息。(二)願供擔保，請准宣告假執行。
二、被告則以：兩造於96年7 月26日簽立系爭結構工程契約，總
    工程款應為13,797,500元，而非1,690 萬元。蓋系爭結構工
    程中本來是有13項工程，後來減為10項，減少的工程項目是
    水電、防水處理、蓋瓦等工程，因當時尚未施作，不知坪數
    多少，亦無法計算刪去上述三項工程之金額是為何，故合約
    書所載總金額1, 690萬元是未經修正的數額。後來，經過實
    際施作結果，算出上開三項應刪除之工程之金額後，所得出
    來之系爭結構工程契約之應給付總金額即為13,797,500元。
    又被告業已依系爭結構工程契約之合約書給付原告工程款13
    ,445, 000 元（含訂金50萬元、第5 期工程琉璃瓦現金30萬
    元、第1 期款項500 萬元、第2 期款項258 萬元、第3 期款
    項80萬元、及原告同意支付下包陳讚能先生190 萬元及被告
    代付之混凝土2,365,000 元）。另依合約書第4 條付款辦法
    ，全部之結構工程總驗收合格後，才支付第6 期之工程款20
    8 萬元。而原告施工未按其所繪製之明永堂大平小港中央剖
    立面圖（下稱系爭剖面圖）施作，迄今仍有部分工程未完成
    ，且有十二根直樑未做、碎石級配回填及內部未為粉刷等偷
    工減料之情況，另外亦有違反雙方約定，以較差品質之古田
    青與印度吉拉紅取代品質較好之羅岩青與印度紅中花承做龍
    柱及紅寶石柱等情形，且原告亦無法提出工程驗收合格證明
    ，故其請求給付工程款顯無理由。另木雕工程尚未簽約，原
    告提供之報價單，僅係供被告參考而已。原告持木雕報價單
    謊稱兩造已簽立合約，被告均否認之，原告請求木雕工程部
    分，亦無理由。並聲明：(一)原告之訴駁回；(二)如受不利判決
    ，願供擔保，請求免為假執行。
三、本院之判斷：
  (一)原告主張兩造於96年7 月26日合意簽訂系爭工程契約，工程
    總金額為1,690 萬元，業據兩造各自提出系爭結構工程契約
    之合約書（見卷第26、115 頁）為證。被告雖辯稱：系爭結
    構工程契約之總工程款應為13,797,500元，而非1,690 萬元
    等語，並據證人即明永堂寺廟會計葉金循證稱：「（這個工
    程的總金額為多少？）原本上面是寫1690萬元。所謂的1690
    萬元是指第2 條工程結構的水電、牆、地基、屋頂、蓋瓦、
    灌漿、扎鐵、板模、粉刷、圓柱及防水工程至下水為止，所
    有的工程才是1690萬元。」、「（為何這些工程有些會畫掉
    ？）畫掉的部分不是在簽約時就畫掉，而是在工進行中才畫
    掉的，原告進行中發現哪些無法施作就跟被告商談把他畫掉
    不作，至於工程款就看將來施作多少部份，扣除沒有施作的
    部分，來計算總工程款。」、「（為何沒有把總金額1690萬
    元畫掉？）因為工程已經在進行，當時大家都互相信任，只
    有把工程項目畫掉，沒有畫掉總金額，當時大家都講好，如
    果把第二條全部的工程都做好的話，就是1690萬元，如果有
    哪些沒有做好的部分就用1690萬元下去扣除沒有施作的部分
    。」（卷第231 頁）等語為證。惟觀之兩造所各自提出之系
    爭結構工程契約之合約書上所載：「一、工程名稱：明永堂
    大殿工程。二、工程結構範圍：初步結構、牆、地基、屋頂
    、灌漿、紮鐵、板模、粉刷、印度紅寶石圓柱、蓮花柱至下
    水為準。三、以上第二點十三項結構工程為1,690 萬元整。
    」，可知兩造所各自提出之合約書上所載之工程總金額已明
    確有用電腦字體載明為1,690 萬元。又再觀之兩造所提出之
    合約書之內容，可知該合約書中有多處原先印製好之電腦字
    體經過刪改，而且兩造並於刪改處均有蓋印雙方之印章，因
    此，倘若兩造對於約定工程總金額有所合意更動，則依造上
    開兩造書立系爭合約書之模式，兩造理應會將上開預先印製
    好之總工程金額1,690 萬元予以刪改。更何況，工程總金額
    之確定乃係一般工程契約中最重要之要素，苟如被告所辯，
    系爭結構工程之總金額有所變更，則兩造豈有不加以刪改之
    理。再者，上開合約書第三點所載之總金額1,690 萬元，亦
    與合約書第四點付款辦法中各期所應給付之金額所加總起來
    之數額完全相符。因此，足證系爭結構工程之總金額應為1,
    690 萬元為誤。至於證人葉金循上開所證述，則因其乃係明
    永堂寺廟之會計人員，其所為之證詞自然不免有偏頗之虞，
    其證詞自難可以採信。因此，被告上開辯稱，應不足採。
  (二)按承攬報酬應於工作交付時給付之，無須交付者應於工作完
    成時給付之，民法第505 條定有明文，承攬契約固係採報酬
    後付之原則，惟上開規定並無強行性質，當事人如有特約則
    從其特約，是當事人自得約定按工作之進度分期支付。本件
    依兩造所簽訂之系爭結構工程契約合約書第四點付款辦法所
    載：「簽約付訂金新台幣：50萬元。依照工程進度分為六期
    付款，第一期：地基灌漿、圓柱及蓮花柱按好為第一期付款
    金額400 萬元。第二期：第一層屋頂灌漿完成為第二期付款
    金額258 萬元。第三期：第二層屋頂灌漿完成為第三期付款
    金額258 萬元。第四期：第三層屋頂灌漿完成為第四期付款
    金額258 萬元。第五期：屋頂完成為第五期付款金額258 萬
    元。第六期：以上五期之結構工程總驗收合格，支付尾款金
    額20 8萬元。」，可知兩造就系爭結構工程報酬之給付係約
    定按工程之進度分期支付。因此，原告如欲請求被告如數給
    付各期之工程款，則其自應先證明其已按期全部完成各期之
    工程。
  (三)經查，被告抗辯原告未按系爭剖面圖施作，迄今仍有部分工
    程未完成，且有十二根直樑未做、內部未為粉刷等偷工減料
    之情況等語，業據其提出未完工之現場照片（見卷第66至69
    頁、181 、182 、246 、247 頁）、系爭剖面圖（見卷第70
    頁）、短少之十二根樑柱之位置圖（見卷第243 至245 頁、
    第248 頁）為證，且原告亦自承系爭結構工程應按照系爭剖
    面圖施作（見卷第57頁），因此，系爭結構工程是否已經全
    部完工，即應以系爭剖面圖作為判斷標準。又系爭結構工程
    於原告向被告承攬後，原告復將第一期至第四期工程中，除
    石雕、紅寶石圓柱部份外，其餘部份之工程，以及第五期粉
    刷部份之工程均轉包予下包商陳讚能施作，此據證人陳讚能
    到庭證述明確（見卷第188 、189 、190 、192 頁），且為
    兩造所不爭執，因此，系爭結構工程絕大部分均係由陳讚能
    所實際施作，故陳讚能對於系爭結構工程之實際施工進度應
    甚為瞭解，其所為之證詞，自應足堪採信。而本件依證人陳
    讚能於本院審理時歷次到庭所為之證述：「（為何結構圖與
    立體剖面圖不一樣？）因為那可能是不同人畫的。」、「（
    上次證人所提到有大殿樓梯未完成，請問這是第幾期？）這
    是第一期的，我第四期已經完工，我上次講錯了。第五期的
    一樓大殿內部尚未粉刷。」、「（之前證人有講過結構圖及
    剖面圖不同，有少4 根柱子，請問柱子是第幾期的工程？）
    第四期，2 到3 樓的。」、「（上一庭期，被告有說又少了
    剖面圖上粉紅色的8 根柱子，有何意見？）我核對結構圖上
    並沒有這8 根柱子的資料及配料，我是根據結構圖施工的，
    但是剖面圖上面有，這8 根柱子是第幾期我看不出來，但如
    果造剖面圖看起來應該是第三到四期兩期都有。」（見卷第
    20 6至208 頁、291 頁）等語，可知原告就系爭結構工程分
    別繪製兩種施工圖即原告交付予證人陳讚能施作之結構平面
    圖（見卷第219 至222 頁）以及原告交付予被告持有之系爭
    剖面圖，且上開兩種施工圖有部份之內容並不相同，因而導
    致證人陳讚能按結構平面圖施工之成果，與系爭剖面圖所繪
    製之圖樣，相比對之結果，總共在第三期及第四期工程中少
    施作了十二根樑柱，此外，系爭結構工程另有第一期應施作
    之大殿樓梯以及第五期一樓大殿之內部粉刷工程均尚未完成
    。因此，系爭結構工程迄今仍有第一期之大殿樓梯、第三、
    四期所欠缺之十二根樑柱、第五期一樓大殿之內部粉刷工程
    尚未完工。又上開未完工部份中，其中第一期大殿樓梯部份
    ，嗣經原告徵得被告之同意，將之留到最後一期才施作，此
    業據被告自承在卷（見卷第240 頁），因此，該第一期大殿
    樓梯之工程已因兩造合意而變更為第五期工程應施作之項目
    。準此，系爭結構工程迄今尚未施作完成之部分為：第三、
    四期所欠缺之十二根樑柱、第五期一樓大殿之內部粉刷工程
    及大殿樓梯工程。原告雖主張系爭結構工程之粉刷與第四期
    工程之完成即等於系爭結構工程全部業已施做完成，第四期
    工程及粉刷工程乃係被告私自與陳讚能達成協議所續建等語
    ，然查，系爭結構工程契約迄今仍未經兩造合意解除或終止
    ，業經原告於書狀所自承（見卷第72頁）在卷，且依證人陳
    讚能所證述：「（提示本院卷第65頁收據，是否你出具的？
    ）對，是我簽的。當時這190 萬元是經過原、被告及我三方
    面協調的，原告知道這件事情。這190 萬是因為第三期已經
    做完，第四期做到一半，原告叫我停工，停了快半年造成我
    的損失，我要求原告及被告必須賠償我的損失，然後被告就
    想出一個辦法，叫我把第四期的工程先完成，被告要先付我
    190 萬元，此有經過三方面協調，原告有同意。這190 萬是
    原告要給我的工程款，不是賠償款。」（見卷第188 頁），
    並參酌其所為之上開證詞，可知原告已經系爭結構工程第一
    期至第五期中絕大部分之工程轉包予陳讚能施作，而且陳讚
    能也按造原告所交付之結構平面圖進行施作，另系爭結構工
    程第四期之工程之復工亦係經過原告同意，因此，足見系爭
    工程並無原告上開所主張之情形。換言之，亦即原告必須依
    據系爭結構工程契約之約定如實的全部完工，方能向被告請
    求全部之工程款項。
  (四)承上，系爭結構工程迄今仍有第三、四期所欠缺之十二根樑
    柱、第五期一樓大殿之內部粉刷工程及大殿樓梯工程尚未完
    成，且系爭結構工程迄今亦尚未經被告總驗收完畢，亦經證
    人陳讚能到庭證述明確（見本院卷第191 頁），因此，依造
    系爭結構工程契約合約書第四點付款辦法所約定，原告僅能
    請求已施作完工部份之工程款項，亦即被告應給付之工程款
    為第一期400 萬元、第二期258 萬元之工程款，以及其預先
    支付之訂金50 萬 元，總計為708 萬元。
  (五)次按當事人主張有利於己之事實者，就其事實有舉證之責任
    。民事訴訟法第277 條第1 項前段訂有明文規定。本件原告
    主張：被告於系爭結構工程簽約後，又96年8 月12日追加木
    雕工程，承攬金額為7,888,000 元等情，為被告所否認，因
    此，揆諸上開法條之規定，原告自應就兩造間有成立木雕工
    程承攬契約之事實先負舉證之責任。經查，原告就此部份之
    主張，僅提出報價單乙份及照片數張（見卷第30、93頁）為
    證，依原告所提出之報價單所載之內容，可知該報價單僅係
    原告單方面所出具之文件，並非兩造所簽立之契約，故自難
    僅憑該報價單既然認為兩造間有約定木雕工程之承攬契約，
    另觀之原告所提出照片，該等照片至多僅能證明有如照片所
    示之木雕作品及相關材料存在而已，至於該等物品是否即為
    被告與原告所簽訂之木雕工程所需之物品，則無法證明，因
    此上開照片也無法證明兩造間存有木雕工程承攬契約存在。
    更何況，徵之原告所主張之木雕工程之金額高達七百多萬元
    ，數目相當龐大，依一般交易常理，被告如有與原告簽訂木
    雕工程契約，其理應會與原告有正式之書面約定，而非僅憑
    一原告所單方面出具之紙報價單即可作為兩造簽約之證明。
    此外，原告復未提出任何其他證據以資證明兩造間有成立木
    雕工程承攬契約。因此，原告主張被告應給付原告代墊之木
    雕工程款300 萬，並不足採。承上，兩造間既然並無木雕承
    攬契約存在，則被告於第一期工程款所給付之500 萬元中超
    出400 萬元之部分（即多給付之100 萬元），即非如原告所
    稱係用以給付木雕工程之用，從而，該多給付之10 0萬元應
    如被告所稱，係用以支付系爭結構工程款項。
  (六)綜上，原告僅完成系爭結構工程中之第一期、第二期部份，
    因此，其僅得請求被告給付上開兩期之工程款以及被告應預
    先支付之定金，共計708 萬元。至於木雕工程代墊款300 萬
    元部份，則因其無法舉證證明兩造間確有系爭木雕工程契約
    存在，而無法請求被告給付。又原告已自承被告已經給付78
    8 萬元（見卷第19、50頁），加上前述被告於第一期所多給
    付之100 萬元，被告至少已經共給付原告888 萬元。因此，
    即便原告另向被告請求增加鋼筋及混凝土調漲之應給付663,
    489 元金額屬實，被告所至少已給付之金額888 萬元，仍然
    超出上開原告所得請求被告給付之708 萬元加上原告另向被
    告請求增加鋼筋及混凝土調漲之應給付663,489 元之總和。
    從而，原告上開請求，即屬無據，為無理由，應予駁回。
四、綜上所述，原告主張依系爭結構工程契約及木雕工程契約，
    請求被告給付11,822,164元，暨自起訴狀繕本送達翌日起至
    清償日止，按年息百分之五計算之利息，為無理由，應予駁
    回。又原告受敗訴判決，則其假執行之聲請即失所依據，亦
    應併予駁回。
五、本件事證已臻明確，兩造其餘關於系爭結構工程是否存有其
    他瑕疵及原告另向被告請求增加鋼筋及混凝土調漲之應給付
    663,489 元部份之主張陳述，以及兩造就被告所給付之工程
    款數額有爭執部份所提之證據與其餘未援用之證據，經核均
    與判決結果無影響，本院認均毋庸再予審酌及調查，附此敘
    明。
六、據上論結，原告之訴無理由，依民事訴訟法第78條，判決如
    主文。
中    華    民    國  100     年    11    月    22    日
                  民事庭法  官  王炳人
以上正本係照原本作成。
如對本判決上訴，須於判決送達後20日內向本院提出上訴狀。
如委任律師提起上訴者，應一併繳納上訴審裁判費。
                        書記官  許慈郁
中    華    民    國  100     年    11    月    22    日